臺灣高雄地方法院民事判決
111年度鳳簡字第90號
原      告  黃建誌  

被      告  林敬法  


上列當事人間請求確認本票債權不存在事件，本院於民國111年6
月14日言詞辯論終結，並判決如下：
    主  文
確認被告持有原告於民國一百一十年七月十四日所簽發，面額新
臺幣壹拾伍萬元、票號0000000號，未載到期日，並免除作成拒
絕證書之本票債權，於面額超過新臺幣壹仟玖佰貳拾元之部分，
對原告之本票債權不存在。
原告其餘之訴駁回。
訴訟費用新臺幣壹仟伍佰伍拾元，由被告負擔新臺幣壹仟伍佰參
拾伍元，餘由原告負擔。
    事實及理由
一、按確認法律關係之訴，非原告有即受確認判決之法律上利益
    者，不得提起之，民事訴訟法第247條第1項前段定有明文。
    所謂即受確認判決之法律上利益，係指法律關係之存否不明
    確，原告主觀上認其在法律上之地位有不安之狀態存在，且
    此種不安之狀態，能以確認判決將之除去者而言，最高法院
    109年度台上字第633號判決意旨同此見解。本件被告持有原
    告於民國110年7月14日所簽發，面額新臺幣（下同）15萬元
    、未載到期日，並免除作成拒絕證書，票號0000000之本票
    （下稱系爭本票），向本院聲請強制執行，經本院以110年
    度司票字第8662號裁定准予強制執行等情，業經調取本院11
    0年度司票字第8662號全卷核閱無訛。系爭本票既由被告執
    有，且行使票據權利，而原告否認被告權利，顯見兩造已就
    系爭本票債權存否發生爭執，如不訴請確認，原告在私法上
    之地位將有受侵害之危險，且此項危險得以對於被告之確認
    判決除去，即可認原告有受確認判決之法律上利益，自得提
    起本件訴訟。
三、原告起訴主張：原告於110年7月14日向被告借款15萬元，並
    簽發系爭本票為擔保。由於該款為被告以自身名義向當鋪借
    款再轉借原告，原告自願酬謝被告2萬元，以及預先扣除當
    鋪1個月之利息（原告自承忘記數額），故原告雖未借得15
    萬元，但同意清償15萬元。嗣原告於同年8月間某日，依被
    告指示匯款2萬元至伊女友黃玉容帳戶以為清償後，再於110
    年8月15日左右，攜帶現金118,750元至高雄市中山西路被告
    所在地交付被告。又原告為方便二人合作取得工程業務，與
    被告約定，將原告負責之笙弘工程公司（下稱笙紅公司）以
    變更負責人之方式，變更為被告指定之黃玉容（即被告女友
    ），為此支出12,500元手續費，以及由被告以笙弘公司名義
    登入360度平台之手續費（數額原告已忘記），被告均同意
    負擔，原告自得主張抵充（抵銷之意）上開同額之借款債權
    。故原告至少已清償被告151,250元（2萬元+118,750元+12,
    500元），超過系爭本票擔保之15萬元，故系爭本票債權已
    因清償及抵充（抵銷之意）而消滅等語，並聲明：系爭本票
    債權不存在。
四、被告則以：原告簽發系爭本票向其借款15萬元，除自願酬謝
    伊2萬元外，同時預扣1個月之利息11,250元。原告雖曾命人
    匯款2萬元至被告女友黃玉容帳戶，以及交付118,750元現金
    （被告未當場清點，以原告主張之金額為準），惟上開二筆
    金額均係被告為籌措醫治女友黃玉容醫院費而向原告所借支
    ，並非供原告清償系爭本票債權之用。另被告並未同意支付
    變更笙弘公司負責人手續費12,500元，以及支付360度APP平
    台手續費。上開支付均係原告自發之行為，並非出自二人之
    合意，原告請求抵充，為無理由。縱上，原告並未清償系爭
    本票所擔保之借款債權15萬元，其請求自屬無據等語，資為
    抗辯，並答辯聲明：原告之訴駁回。
五、本院之判斷：
　　原告主張其於110年7月14日向被告借款，並簽發系爭本票做
    作為擔保乙節，為被告所不爭執，然原告主張系爭本票債權
    不存在，則為被告所否認，本院認定如下：
　㈠按票據債務人固不得以自己與發票人或執票人之前手間所存
    抗辯之事由對抗執票人（票據法第13條規定參照），然票據
    債務人得以其自己與執票人間所存抗辯之事由對抗執票人。
    次按消費借貸為要物契約，因金錢或其他代替物之交付而生
    效力，故利息先扣之消費借貸，其貸與之本金額應以利息預
    扣後實際交付借用人之金額為準，該預扣利息部分，既未實
    際交付借用人，自不成立金錢借貸。由於「利息」本應係指
    貸與人將金錢出借給借用人後，在借用人尚未返還借款之期
    間內，該筆金錢按約定利率或法定利率衍生之使用報酬（因
    該筆金錢交由借用人使用，致貸與人無法自行使用，故得由
    貸與人向借用人收取之使用金錢之報酬），倘若借款當日以
    預扣利息為由而實際交付較約定借款數額為低之金錢時，僅
    能以實際交付之金錢數額認定為雙方消費借貸關係之本金數
    額。經查，系爭本票為被告借款予原告時，由原告所簽發，
    當時係預扣1個月利息11,250元等情，為兩造所不爭執（見
    卷第29頁），並據證人黃玉容到庭證述在卷（卷第196頁）
    ，是以依前開消費借貸之法律規定，原告實際向被告借到之
    金額為138,750元，並非15萬元，從而系爭本票擔保之債權
    額為138,750元（下稱系爭借款），並非15萬元。
　㈡又查，原告主張於110年8月15日之前，為清償系爭借款，一
    共依被告指示匯款2萬元至被告指定之女友黃玉容帳戶，以
    及於被告位於中山西路311號之住處交付118,750元之現金予
    被告等情，為被告所不爭執，且證人張芝榛即原告女友亦到
    庭證述受原告指示匯款2萬元至被告女友帳戶，以及陪同原
    告至中山西路交付不詳金額之現金予被告等語，經核內容彼
    此相符，堪予採信。原告上開主張堪信屬實。被告雖辯稱伊
    非出於受償之意受領上開二筆金額，而係出於向原告借貸之
    意所借得之款項云云。惟查，消費借貸為雙務契約，須經借
    貸雙方有借貸合意及交付金錢之行為，契約始有效成立。原
    告否認出借上開款項予被告，既據其陳述在卷，且原告欠債
    在先，依常情豈有不清償債務而反出借同筆金額予債權人即
    被告之理，兼以被告未提出積極證據證明兩造另有借貸合意
    ，是以被告上開辯稱，無法證明屬實，且不合常理，不足採
    信。從而原告確已足額清償系爭借款138,750元一節，堪予
    認定。
　㈢原告另主張被告積欠其代墊12,500元之變更公司負責人手續
    費，以及若干360度APP平台之手續費，亦應自系爭本票擔保
    之債權額度內扣除（即抵銷之意）云云。惟查，原告主張將
    笙弘公司負責人變更為被告指定之黃玉容，支出12,500元手
    續費一節，固據提出該公司變更登記表及公司變更負責人報
    價單各一份為證，被告亦不否認有變更之事實，堪信屬實。
    惟被告就事先同意支付手續費一節，予以否認，原告又無法
    舉證以實其說，且原告變更負責人之提議，係因雙方當時有
    合作關係，為擴展案源方便被告接案始予變更，此舉有利二
    人之合作事業，尚難因此即推定兩造亦曾約定必由被告支付
    手續費用，故原告上開主張，無法舉證屬實，不足採信。又
    360度APP費用，原告自承已忘記其數額，自不得主張抵充系
    爭借款。
　㈣綜上所述，原告於借款1個月後，雖已清償系爭借款本金138,
    750元，但尚未清償約定之一個月利息，而依兩造之陳述可
    知，兩造約定借款15萬元之1個月利息為11,250元，還原結
    果，約定之月息高達7.5％，則以該利率計算138,750元借款
    之利息，月息應為10,406元（四捨五入），換算年息為90％
    ，已高於法定最高利率之限制。而查，民法第205條之規定
    ，已經立法院修正通過，於110年7月20日起開始實行，而系
    爭借款日期為110年7月4日，故兩造就系爭借款所孳生自7月
    14日至7月19日之約定利息，應適用修正前民法第205條（最
    高利率之限制）「約定利率，超過週年百分之二十者，債權
    人對於超過部分之利息，無請求權。」之規定；就110年7月
    20日至110年8月15日之利息約定，適用新修正民法第205條
    「約定利率，超過週年百分之十六者，超過部分之約定，無
    效。」之規定。從而被告就系爭借款得請求之利息，依上開
    修正前及新修正之民法第205條規定，最高僅得請求1,920元
    （即456《即138,750元×0.2÷365×6》（四捨五入）+1,464元《
    即138,750元×0.16÷365》×24＝1,464元》），逾此部分之利息
    約定，不論係無效或無請求權，原告均無給付之義務，被告
    亦不得請求。是以本件原告尚未清償系爭本票所擔保之借款
    利息合計為1,920元，從而原告請求確認被告持有系爭本票
    於面額超過新臺幣1,920之部分，對原告之本票債權不存在
    ，為有理由。逾此部分之利息債權因尚未清償而存在，原告
    訴請確認不存在，為無理由，應予駁回。
六、綜上所述，原告訴請確認被告所持有原告簽發之系爭本票，
    於面額超過1,920元部分，對原告之本票債權不存在，為有
    理由，應予准許。其餘部分之主張，則無理由，應予駁回。
七、本件判決基礎已臻明確，兩造其餘攻擊防禦方法及訴訟資料
    經本院審酌後，核與判決不生影響，無一一論述之必要。
八、訴訟費用負擔之依據：民事訴訟法第79條。依職權確定訴訟
    費用額為1,550元（第一審裁判費），其中1,535元由被告負
    擔，餘由原告負擔。
中　　華　　民　　國　　111 　年　　6 　　月　　29　　日
                  鳳山簡易庭  法  官  吳文婷
以上正本係照原本作成。
如不服本判決，應於判決送達後20日內，向本院提出上訴狀並應
記載上訴理由，如於本判決宣示後送達前提起上訴者，應於判決
送達後20日內補提上訴理由書（須附繕本）。
中　　華　　民　　國　　111 　年　　6 　　月　　29　　日
                              書記官  洪嘉慧